【裁判字號】    99,抗,38
【裁判日期】    990211
【裁判案由】    回復原狀等
【裁判全文】
臺灣高等法院高雄分院民事裁定            99年度抗字第38號
抗  告  人  乙○○
相  對  人  甲○○
上列當事人間請求回復原狀等事件，抗告人對於民國98年12月24
日臺灣高雄地方法院98年度審訴字第1530號所為裁定提起抗告，
本院裁定如下：
    主  文
抗告駁回。
抗告訴訟費用由抗告人負擔。
    理  由
一、原裁定以：抗告人主張其已解除與相對人間之「寺院移轉協
    議書」，依據民法第259 條第1 項規定，請求相對人交付蜜
    缽蘭若寺（下稱蘭若寺）大章及協同抗告人辦理變更蜜缽蘭
    若寺之住持為抗告人。抗告人主張依據系爭「寺院移轉協議
    書」第3 條第2 項：「乙方（即抗告人）並應塗銷抵乙方本
    人於本筆土地（即高雄縣美濃鎮○○段0000-0000 地號土地
    ）（下稱系爭土地）之抵押權設定」及該協議書末頁所增列
    之註記：「甲方（相對人）誓將蜜缽蘭若寺弘揚佛法、培育
    僧材、建立佛學院、教化人心、不移作佛事以外之用」之約
    定，兩造就抗告人所負擔之債務履行地為高雄縣美濃鎮○○
    路250 號之高雄縣美濃地政事務所，相對人所負擔之義務履
    行地為高雄縣美濃鎮○○街56號之蜜缽蘭若寺，有意思表示
    之合致，故認系爭契約之履行地為高雄縣美濃鎮等語。惟寺
    院移轉協議書及增列註記事項均未就債務履行地予以約定，
    是抗告人上開主張，應有違誤。依抗告人聲明所載，本件因
    解除契約所生回復原狀債務，無需抗告人至高雄縣美濃鎮地
    政事務所抑或蘭若寺辦理之義務，原法院自無法依抗告人所
    稱前開約定，認定兩造確有明示或默示之意思表示本件債務
    履行地為高雄縣美濃鎮。是本件應回歸民事訴訟法第1 條「
    以原就被」之原則，茲相對人住所地台北縣新店市○○路10
    6-19號，自應由台北地院為管轄法院，抗告人向無管轄權之
    原法院起訴，應屬有誤，諸前開規定，依職權將本件移送臺
    灣台北地方法院。
二、抗告意旨略以：伊與相對人就系爭坐落高雄美濃鎮○○街56
    號蘭若寺之寺產寺務移轉簽立「寺院移轉協議書」第3 條第
    2 項約定：「乙方（抗告人）並應塗銷抵乙方本人於本筆土
    地（即高雄縣美濃鎮○○段180 地號土地）之抵押權設定」
    ，該抵押權登記之管轄機關為高雄縣美濃地政事務所，除金
    融機關外，一般民眾均應親至地政事務所辦理；相對人主張
    已依約於蘭若寺進行佛學院興建之相關開工手續及費用之給
    付，而佛學院興建工程地為蘭若寺，故本件契約當事人各自
    負擔之債務履行地，已明示或默示合致為美濃鎮，屬高雄地
    院管轄；伊已依約將蘭若寺管理人之職務移轉變更予相對人
    ，相對人亦以蘭若寺管理人身分召開「臨時信徒大會」，相
    對人既已為蘭若寺之管理人，並以該寺住持身分處理相關寺
    務，而本件之原因事實乃因系爭「寺院移轉協議書」就蘭若
    寺管理權移轉事宜所生之請求回復原狀，該事件之原因事實
    均發生在蘭若寺所在之高雄縣美濃鎮，依民事訴訟法第1 條
    第1 項後段，高雄地院即有管轄權，原裁定認高雄地院無管
    轄權，顯有違誤云云。按民事訴訟法第12條規定：「因契約
    涉訟者，如經當事人定有債務履行地，得由該履行地之法院
    管轄」，乃民事訴訟法關於因契約涉訟特別審判籍之規定，
    是項約定雖不以書面或明示為必要，即言詞或默示為之，亦
    非法所不許，惟仍必須當事人間有約定債務履行地之意思，
    始有該條之適用。
三、經查，抗告人主張解除兩造寺院移轉協議書契約，請求回復
    原狀，並非請求履行寺院移轉協議書，雙方就應如何回復原
    狀並未約定，且兩造簽訂寺院移轉協議書條款，乃係對兩造
    權利義務內容之約定，並無對債務履行地為合致之意思，況
    且，該協議書有關履行協議書之方式，於協議書第8 條約定
    ：「履行本協議書之通知甲（相對人）、乙（抗告人）雙方
    均以本協議書上所載之地址為準（相對人之地址為台北市○
    ○區○○路30號2 樓），如有變更未經通知他方致無法送達
    時（包括拒收），均以第一次郵遞之日期視為送達」（原審
    卷9 頁），故抗告人主張依民事訴訟法第12條規定，原法院
    有管轄權，核無足採。又民事訴訟法第1 條第1 項後段規定
    ：「訴之原因事實發生於被告居所地者，亦得由其居所地之
    法院管轄」，而「民事訴訟法第五百六十四條第一項所謂住
    所，應依民法之規定定其意義。依民法第二十條第一項規定
    ，須以久住之意思，住於一定地域者，始為在該地有住所，
    若因事務或業務寄居其地，非有久住之意思者，縱令時歷多
    年，亦僅得謂為居所，不能認為住所」（最高法院27年上字
    第2454號判例參照），即因事務或業務寄居某地，非有久住
    之意思者，得謂為居所，但亦須有住於一定地域之事實，始
    足當之，若僅係偶而居住，其主要時間均住於其他地域，則
    其偶居之處即非可稱為居所。抗告人主張相對人為蘭若寺之
    管理人，並以該寺住持身分處理相關寺務，故蘭若寺即為相
    對人之居所云云，並提出臨時信徒大會開會通知單為証，然
    已為相對人所否認。經查，該臨時信徒大會開會通知單所載
    召集人為相對人，聯絡人為涂序光（與相對人係師生關係，
    亦為代理相對人簽訂協議書之人），地址則為相對人之戶籍
    地址即台北縣新店市○○路106-19號，會議召開地點在高雄
    市三民區○○○路426 號1 樓，非蘭若寺所在之高雄縣美濃
    鎮，故抗告人以相對人以蘭若寺管理人身分召開臨時信徒大
    會，推認相對人居所在蘭若寺所在地，已非可採。抗告人起
    訴請求相對人回復原狀，所載相對人之應受送達送達地址亦
    為台北市○○區○○路30號2 樓（相對人代理人涂序光之地
    址），亦非蘭若寺所在之美濃鎮○○街56號。抗告人抗告狀
    所載相對人之地址為相對人之戶籍地址台北縣新店市○○路
    106-19號，並由相對人親收抗告狀。再兩造互送達予對方之
    存証信函，亦係依寺院協議書所約定相對人所載之地址。抗
    告人徒以相對人現為蘭若寺管理人，其居所即在蘭若寺，自
    屬臆斷。抗告人未舉証証明相對人之居所確在蘭若寺所在之
    高雄縣美濃鎮，依上開說明，抗告人以蘭若寺為相對人之居
    所，核非可採。原裁定依職權將本件移送管轄法院即台北地
    院，於法並無不合。抗告意旨指摘原裁定不當，求予廢棄，
    為無理由，應予駁回。
三、據上論結，本件抗告為無理由，依民事訴訟法第495 條之1
    第1項 、第449 條第1 項、第95條、第78條，裁定如主文。
中    華    民    國    99    年    2     月    11    日
                            民事第六庭
                                審判長法官  許明進
                                法      官  徐文祥
                                法      官  李炫德
以上正本證明與原本無異。
如不服本裁定應於送達後10日內向本院提出再抗告狀（並按他造
當事人之人數附繕本），並繳納再抗告費新臺幣1,000 元。
再為抗告僅得以適用法規顯有錯誤為理由，並應委任律師為代理
人。
中    華    民    國    99    年    2     月    12    日
                                書  記  官  盧雅婷
附註：
抗告人之配偶、三親等內之血親、二親等內之姻親，或抗告人為
法人、中央或地方機關時，其所屬專任人員具有律師資格並經法
院認適當者，亦得為第三審代理人。
抗告人或其法定代理人具有律師資格者及前項情形，應於提起抗
告或委任時釋明之。

司法院資訊處製作；財團法人民間司法改革基金會備份。
